---
title: "Unidad 2 - Ejercitación "
author: "Nidia"
date:
  html_document:
    df_print: paged
---

```{r setup, include=FALSE}
knitr::opts_chunk$set(echo = TRUE)
```

En esta ejercitación vamos a:
* poner en práctica herramientas de etiquetado morfosintáctico de textos
* graficar las frecuencias absolutas de las partes del discurso de un texto
* compararlas con las de otro texto
* graficar los resultados 

## Etiquetado morfosintáctico o POS tagging

### Instalación y uso básico de `udpipe`

*desarrollar udpipe* http://lindat.mff.cuni.cz/services/udpipe/

Prepararmos el entorno

```{r  message=FALSE, warning=FALSE}
rm(list = ls())
setwd('/home/yoki/Caicyt/Estilometria-con-R')
```

Instalamos `udpipe`.  Lleva varios minutos. 

```{r  message=FALSE, warning=FALSE}
install.packages("udpipe")
```

Cargamos los paquetes que vamos a necesitar

```{r  message=FALSE, warning=FALSE}
library(udpipe)
library(tidyverse)
library(tidytext)
```

Descargamos de modelos de lengua. *desarrollar*

```{r  message=FALSE, warning=FALSE}
udpipe_download_model(language = "spanish-gsd")
udpipe_download_model(language = "spanish-ancora")

```


Cargamos los modelos de lengua:

```{r  message=FALSE, warning=FALSE}
modelo_ancora <- udpipe_load_model(file = 'spanish-ancora-ud-2.5-191206.udpipe')
modelo_gsd <- udpipe_load_model(file = 'spanish-gsd-ud-2.5-191206.udpipe')
```



Probamos el etiquetado en la primera frase de _Relación de un viaje al Río de la Plata_ de Acarette du Biscay.

```{r  message=FALSE, warning=FALSE}
frase <- "La inclinación que siempre tuve a viajar, me hizo abandonar siendo muy joven la casa de mi padre, y puedo asegurar que no me impulsaba tanto a ello la mera curiosidad de ver países extraños, cuanto la esperanza que abrigaba de adquirir conocimientos y desarrollar mi inteligencia, cosa que en el futuro podría serme provechoso no sólo en mis negocios particulares, sino también haciéndome más útil a mi Rey y a mi patria, el cual declaro fue el principal móvil de mi viaje."

frase_pos <- udpipe_annotate(modelo_ancora, frase)
frase_pos <- as_tibble(frase_pos)
```

En la última línea, transformamos el resultado de `udpipe` en tibble, tipo de objeto ya visto en la ejercitación anterior, que nos permite manipular los resultados del etiquetado más fácilmente que en el formato original devuelto por `udpipe`. Veamos el resultado de la anotación:

```{r  message=FALSE, warning=FALSE}
frase_pos
```

*explicar columnas del resultado de udpipe*


### Visualizar resultados de udpipe

```{r  message=FALSE, warning=FALSE}
frase_pos %>%
  count(upos, sort = TRUE)
```


```{r  message=FALSE, warning=FALSE}
frase_pos %>%
  count(upos, sort = T) %>%
  mutate(upos = reorder(upos, n)) %>%
  ggplot(aes(upos, n)) +
  geom_col(fill = "sienna1")

```

Más sobre colores en ggplot: https://ggplot2.tidyverse.org/reference/aes_colour_fill_alpha.html. Ver lista de colores disponibles con `grDevices::colors()`. 



```{r message=FALSE, warning=FALSE}
frase_pos %>%
  filter(upos == "NOUN") %>%
  count(token, sort = TRUE)
```


## Etiquetado de un texto

```{r  message=FALSE, warning=FALSE}
dubiscay <- read_lines("corpus/DuBiscay_RelDeUnViaje.txt")
```

Este etiquetado puede llevar un par de minutos:
```{r  message=FALSE, warning=FALSE}
dubiscay_clean <- 
  str_replace(dubiscay, "[-–—]", " — ") %>% 
  str_replace(" ([\\.,;:])", "\\1") %>% 
  str_replace(" {2,10}", " ") %>% 
  str_replace("^ ", "")
```


```{r  message=FALSE, warning=FALSE}
dubiscay_pos <- udpipe_annotate(modelo_ancora, dubiscay_clean)
dubiscay_pos <- as_tibble(dubiscay_pos)
```


```{r  message=FALSE, warning=FALSE}
dubiscay_pos %>%
  drop_na(upos) %>% # elimina los tokens que udpipe no ha podido etiquetar
  count(upos, sort = T) %>%
  mutate(upos = reorder(upos, n)) %>%
  ggplot(aes(upos, n)) +
  geom_col(fill = "rosybrown4")
```

comentar los NA

### Frecuencias de tokens por categoría

```{r  message=FALSE, warning=FALSE}
dubiscay_pos %>%
  filter(upos == "NOUN") %>%
  count(token, sort = T) %>%
  mutate(token = reorder(token, n)) %>%
  top_n(30) %>%
  ggplot(aes(token, n)) +
  geom_col(fill = "rosybrown4") +
  coord_flip() # volteamos los ejes de variable dependiente y variable independiente
```

*variable dependiente e independiente*

### Frecuencias de lemas por categoría

```{r  message=FALSE, warning=FALSE}
dubiscay_pos %>%
  filter(upos == "VERB") %>%
  count(lemma, sort = T) %>% # En el paso anterior decía token, ahora lemma
  mutate(lemma = reorder(lemma, n)) %>%
  top_n(30) %>%
  ggplot(aes(lemma, n)) +
  geom_col(fill = "yellowgreen") +
  coord_flip()
```


## Comparar clases de palabras entre textos

```{r  message=FALSE, warning=FALSE}

```

## Ngrams de lemmas

```{r  message=FALSE, warning=FALSE}

```

https://bnosac.github.io/udpipe/docs/doc7.html

----

## Práctica




```{r eval=FALSE, include=FALSE}
## Teoría 
- Concepto de POS tagging
- Significado de etiquetas UPOS
- lematización vs stemming
- variable dependiente e independiente
- construcción de gráficos con criterio significativo
```



*tree viz opcional*
https://www.r-bloggers.com/2019/07/dependency-parsing-with-udpipe/

```{r message=FALSE, warning=FALSE, include=FALSE}
install.packages("ggraph")
install.packages("igraph")
install.packages("textplot")
```


```{r message=FALSE, warning=FALSE, include=FALSE}
library(textplot)
frase <- "La inclinación que siempre tuve a viajar, me hizo abandonar siendo muy joven la casa de mi padre."

frase_pos <- udpipe_annotate(modelo_ancora, frase)
frase_pos <- as_tibble(frase_pos)
textplot_dependencyparser(frase_pos, title = "Dependencias", edge_color = "blue", size = 3)
```



